臺灣花蓮地方法院民事判決　　　　　　　　　　　　　九十二年度家訴字第五號
　　原　　　告　　甲○○
　　訴訟代理人　　黃健弘律師
　　被　　　告　　乙○○
右當事人間夫妻剩餘財產分配事件，本院於民國九十三年七月二十二日辯論終結，判
決如左：
    主      文
被告應給付原告新臺幣壹佰零伍萬陸仟貳佰貳拾捌元，及自九十二年三月二十日起至
清償日止，按年息百分之五計算之利息。
原告其餘之訴駁回。
訴訟費用由被告負擔百分之二十八，餘由原告負擔。
    事      實
甲、原告方面：
  一、聲明：
    (一)被告應給付原告新臺幣（下同）三百八十一萬八千七百十八元，及自起訴狀繕
      本送達之翌日起至清償日止，按年息百分之五計算之利息。
    (二)訴訟費用由被告負擔。
  二、陳述：
    (一)原告與被告於民國五十六年一月九日結婚，因被告對原告有辱罵及毆打情事，
      故原告於九十一年九月三日具狀訴請離婚，經鈞院以九十一年度婚字第二一七
      號判決原告勝訴並確定，兩造已於九十二年一月七日辦妥離婚登記。兩造既已
      離婚，而被告於婚姻關係存續中取得之(1)坐落花蓮縣壽豐鄉○○段三五七八─
      一一、三五八三─五、三五八三─一０、三五八四、三五八四─一、三五八四
      ─二、三五八四─三、三五八五─六、三五八五─七、三九七五─九地號等十
      筆土地，依公告現值計算共值0000000元，被告係因放領而取得此十筆
      土地，各該土地均有繳納土地改良工程費，並非無償取得。(2)門牌號碼花蓮縣
      壽豐鄉○○○街六十七號未辦保存登記建物價值五０００００元。(3)門牌號碼
      花蓮縣壽豐鄉○○路○段四一一號未辦保存登記建物，經鑑定價值五八０００
      ０元。(4)門牌號碼花蓮縣壽豐鄉○○路二一六號未辦保存登記建物，經鑑定價
      值六四００００元。(5)門牌號碼花蓮縣壽豐鄉○○路二一八號未辦保存登記建
      物，經鑑定價值六四００００元。(6)坐落臺北縣汐止市○○段街后小段七０八
      ─七地號土地，經鑑定價值三０三六一七元。(7)門牌號碼臺北縣汐止市○○路
      八十三巷三號三樓之十四建物，經鑑定價值四００二四０元。(8)花蓮縣壽豐鄉
      農會帳號0000000帳戶內，截至九十一年九月三日止，尚有存款二九六
      六八元。(9)國泰世華商業銀行復興分行活期儲蓄存款帳號000000000
      00帳戶內，截至九十一年九月三日止，尚有存款一五四四元。以上財產合計
      共0000000元。
    (二)另被告於婚姻關係存續中所負之債務，截至九十一年九月三日止，計有(1)向國
      泰世華商業銀行復興分行借款餘額尚有四八二六一二元。(2)向林秀瑛借款五０
      ００００元。以上債務合計九八二六一二元。
    (三)被告上揭財產扣除債務後，其剩餘財產為0000000元，原告則無財產，
      兩造剩餘財產差額為0000000元，爰依民法第一千零三十條之一第一項
      規定，請求分配剩餘財產差額二分之一即0000000元。
    (四)離婚之前，原告僅從事二個月之看護工作，其餘時間均未工作，在家照顧公婆
      及子女。
    (五)被告曾駕駛計程車載客發生車禍，車禍後被告向林秀瑛借款五十萬元，因無力
      清償，乃將花蓮縣壽豐鄉○○○街六十七號建物移轉予林秀瑛以抵償債務，被
      告借得五十萬元後，賠償受傷乘客十萬元，餘款四十萬元均自行花用。
  三、證據：提出本院九十一年度婚字第二七一號民事判決影本、判決確定證明書影
      本、戶籍謄本各一件、土地登記謄本十一件、建物登記謄本一件、房屋稅繳款
      書影本一件、土地登記申請書影本一件、買賣契約書影本一件及房屋稅籍證明
      書影本一件為證，並聲請鑑定上揭陳述(一)中所列(3)、(4)、(5)、(6)、(7)之不動產
      價值。
乙、被告方面
  一、聲明：
    (一)原告之訴駁回。
    (二)訴訟費用由原告負擔。
  二、陳述：
    (一)坐落花蓮縣壽豐鄉○○段三五七八─一一、三五八三─五、三五八三─一０、
      三五八四、三五八四─一、三五八四─二、三五八四─三、三五八五─六、三
      五八五─七、三九七五─九地號等十筆土地原屬公有地，被告父親生前在行政
      院國軍退除役官兵輔導委員會（下稱退輔會）花蓮農場工作，因被告父親為退
      役軍人，有戰士授田證，被告父親去世後，花蓮農場乃將該土地放領予被告，
      被告取得該土地時並未支付價金，僅繳納土地改良工程費一萬餘元，該土地並
      非因買賣而取得。
    (二)坐落臺北縣汐止市○○段街后小段七０八─七地號土地及其上門牌號碼臺北縣
      汐止市○○路八十三巷三號三樓之十四建物，被告當初係以一百二十萬元購得
      ，並向銀行抵押借款八十萬元，目前尚有四十餘萬元未清償。
    (三)花蓮縣壽豐鄉○○○街六十七號、中山路一段四一一號、溪口路二一六號及溪
      口路二一八號等四棟建物均為被告於七十八年興建，除溪口一街六十七號建物
      外，其餘三棟建物均蓋於上揭放領之土地上，該三棟建物被告共花費近四百萬
      元興建。被告於九十年間駕駛計程車載客發生車禍，致乘客受傷，為賠償乘客
      ，於九十年十一月間向鄰居林秀瑛借款五十萬元，嗣無力清償，乃於九十一年
      十月九日與林秀瑛訂約，將壽豐鄉○○○街六十七號建物移轉予林秀瑛以抵償
      五十萬元債務。
    (四)婚後被告陸續從事多項工作，民國七十年至榮民工程處上班，至八十五年退休
      ，領有退休金一百餘萬元，退休後被告以開計程車為業。婚後原告未去工作，
      在家照顧公婆及子女，之後原告曾從事看護工作七、八年。
  三、證據：（無）。
丙、本院依職權調閱本院九十一年度婚字第二七一號兩造離婚案卷及函詢國泰世華商
    業銀行、花蓮縣壽豐鄉農會有關被告存款、借款金額，並訊問證人葉清吉，另依
    原告聲請囑託花蓮縣壽豐鄉公所及台住不動產鑑定股份有限公司（下稱台住公司
    ）鑑定原告陳述(一)中所指(3)、(4)、(5)、(6)、(7)之不動產價值。
    理      由
一、按訴狀送達後，原告不得將原訴變更或追加他訴，但被告同意者，不在此限。被
    告於訴之變更或追加無異議，而為本案之言詞辯論者，視為同意變更或追加。民
    事訴訟法第二百五十五條第一項第一款及第二項定有明文。本件原告起訴原請求
    為先位聲明：請求判令被告應將系爭不動產各移轉其所有持分二分之一予原告。
    備位聲明：請求判令被告應給付原告二百九十四萬一千二百零四元，及自起訴狀
    繕本送達之翌日起至清償日止，按年息百分之五計算之利息。嗣於九十三年二月
    十日當庭表明撤回先位聲明，改以備位聲明為訴之聲明，被告對此並無異議，且
    續為本案之言詞辯論，揆諸前揭法文，自應許原告變更訴之聲明。再擴張或減縮
    應受判決事項之聲明，原告亦得為訴之變更或追加他訴，民事訴訟法第二百五十
    五條第一項第三款亦有明文。原告因上述坐落臺北縣汐止市○○段街后小段七０
    八─七地號土地及其上門牌號碼臺北縣汐止市○○路八十三巷三號三樓之十四建
    物、花蓮縣壽豐鄉○○○街六十七號、中山路一段四一一號、溪口路二一六號及
    溪口路二一八號等不動產之價值不明，故起訴時就坐落臺北縣汐止市○○段街后
    小段七０八─七地號土地先以公告現值二二三四二八元計算其價值而請求分配二
    分之一，就溪口一街六十七號建物則先以房屋稅課稅現值一三四０００元計算其
    價值而請求分配二分之一，餘四棟建物於起訴時暫未請求分配其價值之二分之一
    。嗣於本院審理中，原告認溪口一街六十七號建物既經被告以之抵償所積欠邱秀
    瑛之五０００００元債務，因而主張該建物之價值為五０００００元，並於九十
    三年七月二十二日當庭請求就增加之金額三六六０００元（即000000－0
    00000＝三六六０００）追加分配二分之一。至於臺北縣汐止市○○段街后
    小段七０八─七地號土地及其上門牌號碼臺北縣汐止市○○路八十三巷三號三樓
    之十四建物，依原告聲請經囑託台住公司鑑價結果，此土地及建物於九十一年九
    月間之價值分別為三０三六一七元、四００二四０元，有台住公司九十三年七月
    十五日九三台鑑字第０七一五０一號函所附估價報告書在卷可參，原告主張就此
    土地及建物部分依鑑定價值分配二分之一，故就土地部分增加之金額八０一八九
    元（即000000－000000＝八０一八九）追加分配二分之一。花蓮縣
    壽豐鄉○○路○段四一一號、溪口路二一六號及溪口路二一八號等三棟建物，依
    原告聲請經囑託花蓮縣壽豐鄉公所鑑價結果，於九十一年九月間之價值分別為五
    八００００元、六四００００元、六四００００元，合計0000000元，有
    該所九十三年七月十四日壽鄉財字第０九三０００九六二０號函文在卷可參，原
    告亦於九十三年七月二十二日當庭表明就此金額追加分配二分之一。另經本院函
    詢結果，被告在花蓮縣壽豐鄉農會帳號0000000帳戶內，截至九十一年九
    月三日止，尚有存款二九六六八元。在國泰世華商業銀行復興分行活期儲蓄存款
    帳號00000000000帳戶內，截至九十一年九月三日止，尚有存款一五
    四四元。有花蓮縣壽豐鄉農會九十三年五月三十一日壽鄉農信字第二０五八號、
    國泰世華商業銀行復興分行九十三年六月二十三日（九十三）國世復興字第０二
    一一號函文在卷可參，就此二筆存款原告亦當庭請求追加分配二分之一。總計被
    告追加請求之金額為0000000元（即（八０一八九＋四００二四０＋三六
    六０００＋五八００００＋六四００００＋六四００００＋二九六六八＋一五四
    四）÷二＝0000000÷二＝0000000，元以下不計。），此屬於擴
    張應受判決事項之聲明，原告為此追加，合於規定，先予敘明。
二、次按民法第一千零五條規定：「夫妻未以契約訂立夫妻財產制者，除本法另有規
    定外，以法定財產制，為其夫妻財產制。」，又依九十一年六月二十六日修正公
    布之民法第一千零十七條規定：「夫或妻之財產分為婚前財產與婚後財產，由夫
    妻各自所有。不能證明為婚前或婚後財產者，推定為婚後財產；不能證明為夫或
    妻所有之財產，推定為夫妻共有。夫或妻婚前財產，於婚姻關係存續中所生之孳
    息，視為婚後財產。夫妻以契約訂立夫妻財產制後，於婚姻關係存續中改用法定
    財產制者，其改用前之財產視為婚前財產。」，而同日修正公布之民法親屬編施
    行法第六條之二則規定：「中華民國九十一年民法親屬編修正前適用聯合財產制
    之夫妻，其特有財產或結婚時之原有財產，於修正施行後視為夫或妻之婚前財產
    ；婚姻關係存續中取得之原有財產，於修正施行後視為夫或妻之婚後財產。」。
    查兩造於九十一年六月二十六日民法親屬編修正公布前並未約定夫妻財產制，依
    法自應以法定財產制為夫妻財產制，即係以聯合財產制為夫妻財產制，而在上述
    夫妻財產制條文修正後，兩造則應依上述新制為其法定夫妻財產制，故有關兩造
    夫妻財產制之相關規定，均應依修正後條文以明權益。再按民法第一千零三十條
    之四規定：「夫妻現存之婚後財產，其價值計算以法定財產制關係消滅時為準。
    但夫妻因判決而離婚者，以起訴時為準。」，法文雖僅就婚後財產價值計算之時
    點而為規定，惟依立法院審查會之理由認為：「夫妻因判決而離婚時，其婚後財
    產範圍及及計算基準，例外以起訴時為準，以期明確。」，由此立法理由可推知
    ，本條規定非僅限於婚後財產價值之計算基準而已，尚包括婚後財產範圍之計算
    時點。又所稱婚後財產，應解為包括積極財產及消極財產（債務）。本件兩造業
    經本院判決離婚確定，而原告係於九十一年九月三日具狀起訴請求離婚，業經本
    院調閱九十一年度婚字第二七一號離婚案卷查核屬實，是本件有關被告婚後財產
    （含婚姻關係存續中所負債務）之範圍及金額，均以九十一年九月三日為計算基
    準，亦先予敘明。
三、按法定財產制關係消滅時，夫或妻現存之婚後財產，扣除婚姻關係存續中所負債
    務後，如有剩餘，其雙方剩餘財產之差額，應平均分配，但無償取得之財產不在
    此限。民法第一千零三十條之一第一項及同項但書第一款定有明文。是夫或妻之
    婚後財產如屬無償取得者，即不在剩餘財產分配之列。本件原告起訴主張兩造原
    為夫妻關係，原告於九十一年九月三日具狀起訴請求離婚，經本院於同年十一月
    八日判決離婚，同年十二月十日確定一情，業據原告提出本院九十一年度婚字第
    二七一號民事判決、確定證明書影本及戶籍謄本各一件為證，並經本院調閱該案
    卷查核屬實，且為被告所是認，堪信為真。原告復主張系爭不動產及存款均係被
    告於婚姻關係存續中取得，原告則無財產，兩造婚後並未訂立夫妻財產制，原告
    自得依民法第一千零三十條之一第一項規定，於系爭財產扣除被告所負債務後，
    請求平均分配。被告雖自認於婚姻關係存續中取得系爭不動產及存款，惟辯稱：
    坐落花蓮縣壽豐鄉○○段三五七八─一一、三五八三─五、三五八三─一０、三
    五八四、三五八四─一、三五八四─二、三五八四─三、三五八五─六、三五八
    五─七、三九七五─九地號等十筆土地，並非買賣取得，而係經由退輔會花蓮農
    場放領而取得，其僅繳納一萬餘元之土地改良工程費，並未支付價金等語。原告
    則主張被告既繳納土地改良工程費，即非無償取得，原告自得請求分配。故兩造
    爭執之重點在於此十筆土地是否為被告無償取得？經質之證人即花蓮農場組長葉
    清吉證稱：「被告父親范克印是我們花蓮農場場員，農場有配耕這十筆土地給被
    告父親，被告父親過世後，由被告來繼耕，因為他父親在場滿十年，依規定可以
    辦理配耕地的放領，被告就在八十一年十一月二十七日提出放領申請，經輔導會
    核定同意准許放領，後來我們將相關資料送地政事務所辦理所有權移轉，在放領
    過程中我們有向被告酌收土地改良工程費用，每公頃收取一萬四千元，是以土地
    公告地價的百分之四來徵收，全部十筆土地總共收了一萬九千三百一十四元。之
    前的放領政策在六十五年就停止了，這次是七十七年十二月經行政院專案核定的
    。」、「酌收土地改良工程費是根據退輔會所頒布的場員農地放領辦法來收的，
    一般民眾取得放領土地都會繳納土地價金，農場場員原本建議免繳，輔導會為避
    免外界批評不公平，所以才規定須繳納此費用。」、「（庭呈退輔會開發農地放
    領辦法及放領承領須知等相關資料）依辦法規定，承領農地無須交付地價，但需
    支付改良工程費。」等語（見本院九十三年六月十六日、二十四日言詞辯論筆錄
    ），是被告係因其父死亡後，繼耕農場土地，進而取得配耕土地之承領權利，此
    與一般土地買賣方式顯有不同；再依證人所提出之「行政院國軍退除役官兵輔導
    委員會開發農地放領辦法」第十條：「依本辦法放領之農地，概以現況放領之，
    無須繳付地價。但輔導會對放領農地所支付之各項改良工程費，應向承領人收回
    之。」及「行政院國軍退除役官兵輔導委員會辦理開發農地放領承領須知」第五
    點規定：「繳納土地改良工程費：申請承領農地，概以土地改良現況承領，無須
    交付地價；但應依本會核定的土地改良工程費金額，於限期內繳交指定的臺灣土
    地銀行ＸＸ分行轉入本會在土地銀行總行開設的七四六八帳戶。」等規定，被告
    取得此十筆土地既未支付地價，尤難論以買賣取得。被告雖繳納土地改良工程費
    ，惟所繳納者僅為公告地價之百分之四，顯難認為此係取得土地之對價。且土地
    改良工程費係退輔會改良土地後始向承領人收回，可見此費用為單純改良土地之
    花費，並非土地本身之價格甚明，退輔會或因承領人受有土地改良之利益，或為
    避免外界批評而收取此費用，惟此項費用究非承領人取得土地所支付之對價，應
    認係承領人無償取得，揆諸前揭法文，此十筆土地自不得列入被告之婚後財產而
    予以分配，原告請求平均分配此部分財產為無理由，應予駁回。
四、坐落臺北縣汐止市○○段街后小段七０八─七地號土地及其上門牌號碼臺北縣汐
    止市○○路八十三巷三號三樓之十四建物，為被告於婚姻關係存續中之八十六年
    間所購得；花蓮縣壽豐鄉○○○街六十七號、中山路一段四一一號、溪口路二一
    六號及溪口路二一八號等建物為被告於七十八間興建取得；另截至九十一年九月
    三日止，被告在壽豐鄉農會存款為二九六六八元，在國泰世華商業銀行復興分行
    存款為一五四四元，已如上述，此亦為被告於婚姻關係所取得，有原告提出之土
    地、建物登記謄本、房屋稅繳款書影本及上述壽豐鄉農會、國泰世華商業銀行復
    興分行函文各一件為證，且為被告所是認，則此部分財產原告自得請求平均分配
    。經囑託鑑價結果，臺北縣汐止市○○段街后小段七０八─七地號土地及其上門
    牌號碼臺北縣汐止市○○路八十三巷三號三樓之十四建物，於九十一年九月間之
    價值分別為三０三六一七元、四００二四０元，花蓮縣壽豐鄉○○路○段四一一
    號、溪口路二一六號及溪口路二一八號等建物價值則分別為五八００００元、六
    四００００元、六四００００元，已如上述。另花蓮縣壽豐鄉○○○街六十七號
    建物，被告於九十一年十月九日移轉予林秀瑛以抵償五０００００元債務，業據
    被告自承，並有被告自承簽訂之買賣契約書影本在卷可證，原告主張該建物於九
    十一年九月間之價值應有五０００００元，洵屬可採。再該建物係於九十一年十
    月九日始移轉予林秀瑛，已在同年九月三日原告起訴請求離婚之後，依民法第一
    千零三十條之四第一項但書規定，仍應列為被告之婚後財產。綜上，被告於九十
    一年九月三日可供分配之婚後財產總價值為0000000元（即三０三六一七
    ＋四００二四０＋五八００００＋六四００００＋六四００００＋五０００００
    ＋二九六六八＋一五四四＝0000000）。至被告自承於婚姻關係中所負債
    務，一為以臺北縣汐止市○○段街后小段七０八─七地號土地及其上門牌號碼臺
    北縣汐止市○○路八十三巷三號三樓之十四建物，向國泰世華商業銀行復興分行
    抵押借款，截至九十一年九月三日尚有借款四八二六一二元未清償，此有土地、
    建物登記謄本及上述國泰世華商業銀行復興分行函文在卷可證，原告對此並未爭
    執；另一為向林秀瑛借款五０００００元，原告對此亦自認，是被告所負債務共
    計九八二六一二元（即四八二六一二＋五０００００＝九八二六一二）。上述被
    告財產扣除負債後之剩餘財產為0000000元（即0000000－000
    000＝0000000），原告稱無其他財產，被告對此不爭執，是原告無剩
    餘財產，則兩造剩餘財產之差額為0000000元（即0000000－０＝
    0000000）。
五、依被告所述，婚後原告未工作，在家照顧公婆及子女，堪認兩造婚後係分主內、
    外，原告之主內，使被告得以無後顧之憂，對於被告取得上開可供分配之婚後財
    產有所協力及貢獻。本件兩造既未以契約訂立夫妻財產制，自應以法定財產制為
    其夫妻財產制，又兩造業經本院判決離婚確定，法定財產制關係消滅，惟兩造並
    未約定如何分配夫妻財產，業據兩造陳明，而原告對被告於婚姻關係存續中取得
    之財產（即理由四所述之財產）既有所協力及貢獻，其請求分配兩造剩餘財產差
    額0000000元之二分之一即0000000元（即0000000÷二＝
    0000000），及自起訴狀繕本送達之翌日（即九十二年三月二十日）起至
    清償日止，按年息百分之五計算之利息，洵屬有據，應予准許，逾此部分之請求
    則無理由，應予駁回。
六、據上論結，原告之訴為一部有理由，一部無理由，依民事訴訟法第七十九條但書
    ，判決如主文。
中　　　華　　　民　　　國　　九十三　　年　　　七　　　月　　 三十 　　日
                              臺灣花蓮地方法院家事法庭
                              　    法 　　 官　陳文通
右正本證明與原本無異。
如對本判決不服，應於送達後二十日內，向本院提出上訴狀（應抄附繕本）。
　　　　　　　　　　　　　　　　　　法院書記官
中　　　華　　　民　　　國　　九十三　　年　　　七　　　月　　 三十 　　日
